臺灣高等法院臺中分院刑事判決
110年度上訴字第2183號
上  訴  人  
即  被  告  山鳳㟠



選任辯護人  戴易鴻律師（法扶律師）
上列上訴人即被告因傷害致死案件，不服臺灣彰化地方法院110
年度訴字第297號中華民國110年9月28日第一審判決（起訴案號
：臺灣彰化地方檢察署110年度偵字第1432號），提起上訴，本
院判決如下：
    主    文
原判決撤銷。
山鳳㟠犯傷害致人於死罪，處有期徒刑肆年。
    犯罪事實
一、山鳳㟠與張松柏均為衛生福利部中區老人之家(址設彰化縣○○
    鎮○○路0段000號，下稱中區老人之家)之住民。張松柏為82
    歲之長者，平衡能力、反應力及身體對抗力已較為薄弱，山
    鳳㟠客觀上可預見若毆打、拉扯張松柏，將導致其重心不穩
    倒地，張松柏之頭部極可能會撞及硬物，造成腦部受創而死
    亡之結果，而其主觀上卻未預見足以致死之結果，於民國10
    9年12月23日下午5時20分許，在中區老人之家怡養大樓3樓
    餐廳內，因不滿張松柏占用洗衣機而與之理論，山鳳㟠竟基
    於傷害之犯意，起身先拍打坐在椅子上之張松柏之後腦勺，
    再按壓其之脖子，致張松柏跌坐在地，山鳳㟠隨之拿餐椅作
    勢毆打張松柏，張松柏起身欲離去，山鳳㟠復上前拉住張松
    柏左手，緊抓張松柏身上之外套再往後拉，張松柏當場往後
    倒地，照護人員上前處理，張松柏表示身體不適及嘔吐，照
    護人員即將張松柏送往衛生福利部彰化醫院急救，其仍不幸
    於109年12月24日下午3時50分許因顱內出血、中樞神經衰竭
    死亡。
二、案經彰化縣警察局田中分局報請相驗，由臺灣彰化地方檢察
    署檢察官偵查起訴。
    理    由
一、證據能力之說明：
　㈠按被告以外之人於審判外之言詞或書面陳述，除法律有規定
    者外，不得作為證據；又被告以外之人於審判外之陳述，雖
    不符合同法第159條之1至第159條之4規定，但經當事人於審
    判程序同意作為證據，法院審酌該言詞陳述或書面陳述作成
    時之情況，認為適當者，亦得為證據。當事人、代理人或辯
    護人於法院調查證據時，知有第159條第1項不得為證據之情
    形，而未於言詞辯論終結前聲明異議者，視為有前項之同意
    ，刑事訴訟法第159條第1項及第159條之5分別定有明文。核
    其立法意旨在於傳聞證據未經當事人之反對詰問予以核實，
    原則上先予排除。惟若當事人已放棄反對詰問權，於審判程
    序中表明同意該等傳聞證據可作為證據；或於言詞辯論終結
    前未聲明異議，基於尊重當事人對傳聞證據之處分權，及證
    據資料愈豐富，愈有助於真實發見之理念，且強化言詞辯論
    主義，使訴訟程序得以順暢進行，上開傳聞證據亦均具有證
    據能力。查檢察官、上訴人即被告山鳳㟠（下稱被告）、辯
    護人對本判決以下所引用被告以外之人於審判外之陳述均同
    意有證據能力（見本院卷第54頁），且審酌上開傳聞證據作
    成時，並無違法不當或證明力明顯過低之瑕疵，認為以之作
    為本案之證據亦屬適當，是上揭傳聞證據自具有證據能力。
　㈡以下引用之其餘非供述證據，檢察官、被告、辯護人於本院
    審理中，均未爭執證據能力，且本院審酌各該證據均非屬違
    法取得之證據，復經本院於審判期日就該等證據進行調查、
    辯論，是以依法均得作為證據使用。
二、認定犯罪事實所憑之證據及理由
  ㈠上開犯罪事實，業據被告於偵訊、原審準備程序及審理中、
    本院審理時均坦承不諱（見相卷第97頁、原審卷第85、102
    頁、本院卷第56頁），核與證人廖美真於警詢中、證人張進
    財、林雲宗、張武聖、潘玠安於警詢、偵訊中之證述情節相
    符（見相卷第23至34、95至103頁），並有彰化縣警察局田
    中分局處理相驗案件初步調查報告暨報驗書及受理各類案件
    紀錄表、衛生福利部彰化醫院司法相驗病歷摘要、臺灣彰化
    地方檢察署相驗筆錄、解剖筆錄、勘驗筆錄、相驗屍體證明
    書、檢驗報告書及法醫解剖報告書、解剖照片、衛生福利部
    中區老人之家個案基本資料、護理記錄及藥品給藥資料、刑
    案現場圖、現場照片、監視器翻拍畫面、被告之衛生福利部
    中區老人之家院民內部轉介評估等在卷可參（見相卷第13、
    35至69、91、111、117、123至149、153至170頁，偵卷第13
    至23頁），足認被告前開任意性自白與事實相符。
  ㈡按對於犯罪構成要件預定一定之結果為其構成要件要素之犯
    罪（結果犯），其犯罪行為可否認定為既遂，主「相當因果
    關係說」者認為，其行為與結果間，不僅須具備「若無該行
    為，則無該結果」之條件關係，更須具有依據一般日常生活
    經驗，有該行為，通常皆足以造成該結果之相當性，始足令
    負既遂責任；而主「客觀歸責理論」者則將結果原因與結果
    歸責之概念作區分，認為除應具備條件上之因果關係外，尚
    須審酌該結果發生是否可歸責於行為人之「客觀可歸責性」
    ，祇有在行為人之行為對行為客體製造並實現法所不容許之
    風險，該結果始歸由行為人負責。而實務上於因果關係之判
    斷，雖多採「相當因果關係說」，但因因果關係之「相當」
    與否，概念含糊，在判斷上不免流於主觀，而有因人而異之
    疑慮，乃有引進「客觀歸責理論」之學說者，期使因果關係
    之認定與歸責之判斷，更為細緻精確。至於因果關係是否因
    第三人行為之介入而中斷，就採「相當因果關係說」者而言
    ，其行為既經評價為結果發生之相當原因，則不論有無他事
    實介入，對該因果關係皆不生影響；而就主「客觀歸責理論
    」者以觀，必也該第三人創造並單獨實現一個足以導致結果
    發生之獨立危險，始足以中斷最初行為人與結果間之因果關
    係。易言之，結果之發生如出於偶然，固不能將結果歸咎於
    危險行為，但行為與結果間如未產生重大因果偏離，結果之
    發生與最初行為人之行為仍具「常態關連性」時，最初行為
    人自應負既遂之責；刑法傷害致人於死罪之因果關係屬「雙
    重因果關係」，不僅傷害行為對傷害結果須有因果關係，對
    非一般行為結果之死亡部分（加重結果），亦須有因果關係
    。刑法上之過失，固以過失行為與結果之間，於客觀上有因
    果關係存在為必要；然此所謂因果關係，並不以過失行為係
    結果發生之直接原因為限，僅以有相當之因果關係存在，即
    足當之。而行為之於結果，是否具有相當因果關係，應依事
    後之立場，客觀地審查行為當時之具體事實，如認某行為確
    為發生結果之相當條件者，該行為即有原因力；至若某行為
    與行為後所生之條件相結合而始發生結果者，亦應就行為時
    所存在之事實，為客觀之事後審查，如認為有結合之必然性
    者，則該行為仍不失為發生結果之原因，應認具有相當因果
    關係，最高法院102 年度台上字第310號、90年度台上字第5
    164號判決要旨可供參酌。被害人張松柏因遭被告緊抓身上
    之外套再往後拉，當場往後倒地，致其顱內出血、中樞神經
    衰竭而於翌日下午3時50分死亡，被告對被害人所為之傷害
    行為，即足引起被害人死亡之結果，且並無被告以外之他人
    行為引致死亡之情形，則被告之傷害行為與被害人之死亡結
    果，應認具有因果關係無疑。
  ㈢次按殺人與傷害人致死之區別，應以行為人主觀上有無殺人
    之犯意為斷（最高法院18年上字第130號判決意旨參照）。
    又殺人與傷害致死之區別，即在下手加害時有無死亡之預見
    為斷。至受傷處所是否致命部位，及傷痕之多寡，輕重如何
    ，僅足供認定有無殺意之參考，原不能為區別殺人與傷害致
    人死之絕對標準（最高法院19年上字第718號判決意旨參照
    ）。又刑法第277條第2項前段之傷害致人於死罪，係對於犯
    普通傷害罪致發生死亡結果所規定之加重結果犯，依同法第
    17條規定，以行為人對於該死亡加重結果之發生，客觀上能
    預見，而主觀上不預見為要件。且該加重結果犯之成立，既
    係以行為人對於死亡之結果客觀上「能預見」，而主觀上「
    不預見」者為限，如行為人對於死亡之結果有所預見，而其
    結果又不違背其本意時，則屬故意殺人範圍。刑法第17條之
    加重結果犯，係故意的基本犯罪與加重結果之結合犯罪。以
    傷害致人於死罪為例，非謂有傷害之行為及生死亡結果即能
    成立，必須傷害之行為隱藏特有之危險，因而產生死亡之結
    果，兩者間有相當因果關係。且該加重結果客觀上可能預見
    ，行為人主觀上有注意之義務能預見而未預見，亦即就加重
    結果之發生有過失，方能構成。良以傷害致人於死罪與傷害
    罪之刑度相差甚大，不能徒以客觀上可能預見，即科以該罪
    ，必也其主觀上有未預見之過失（如主觀上有預見，即構成
    殺人罪），始克相當，以符合罪刑相當原則，最高法院95年
    度台上字第378號判決要旨可供參照。經查：
　　⒈被告與被害人均為中區老人之家之住民，本案係肇因於被
      告不滿被害人占用洗衣機，二人發生爭執而起，被告與被
      害人在事發前並無深仇大恨，僅因細故發生爭執，且被告
      傷害之過程，係以徒手拍打被害人後腦，再按壓其脖子，
      於被害人站立起身時，抓住被害人外套往後拉，致使被害
      人往後倒地，被告於過程中雖曾拿起餐椅作勢毆打被害人
      ，但最後仍未持餐椅攻擊被害人，是被告傷害被害人時，
      並未刻意選取足以致人於死之兇器為之。而被害人倒地後
      ，倘被告有意奪取被害人之生命或使其受重傷害，於被害
      人不支倒地無法抗拒或閃避之際，大可持餐椅或其他兇器
      接續密集攻擊被害人頭部，惟被告未續為犯行，反而在一
      旁觀看片刻後，隨即離去，有前揭監視器錄影畫面附卷可
      稽。故被告尚無行兇殺害被害人或造成重傷害之意圖，或
      縱造成被害人死亡、重傷害，亦不違背其本意之殺人或重
      傷害之不確定故意，而僅止於普通傷害之犯意至明。是被
      告係基於普通傷害之犯意為之，實行傷害行為，始造成被
      害人死亡，堪以認定。
　　⒉被害人於案發當時為82歲之長者，對於外力攻擊之抵抗力
      本較為薄弱，其遭受外力毆打、拉扯倒地，極可能對脆弱
      之頭部造成嚴重傷害，而發生死亡之結果，此為一般人依
      據知識經驗均可明瞭之理，被告為智慮成熟具通常生活經
      驗之成年人，應認有預見之可能。被告雖因細故與被害人
      發生爭執，衡情尚不致有殺人或重傷害之故意，但其對拉
      扯被害人使其倒地，客觀上自有可預見發生死亡結果之可
      能，被告主觀上雖未預見而基於傷害之犯意，為上開犯行
      ，致被害人因上開傷害送醫急救後不治死亡，已如前述，
      則被告雖僅基於傷害之故意，惟其傷害之行為與被害人之
      死亡結果有相當因果關係，被告自應負傷害致死之加重結
      果責任。
  ㈣綜上所述，本件事證明確，被告上揭犯行堪以認定，應予依
    法論科。
三、論罪科刑之理由：
　㈠核被告山鳳㟠所為，係犯刑法第277條第2項前段之傷害致人於
    死罪。被告於案發時、地出拳拍打告訴人與拉扯告訴人等舉
    措，係基於同一傷害他人身體犯意，於密切接近之時間在同
    一地點實施，所侵害者亦屬同一告訴人之身體法益，為接續
    犯，應僅論以一傷害致人於死罪。
　㈡辯護人於原審審理時雖主張被告就上開犯行符合自首要件，
    惟證人即警員鄭永林於本院審理時證稱：照服員廖美真在下
    午5點多時曾來派出所報案，並提供錄影影像，我們問她推
    倒被害人之人為何人，才通知被告前來做筆錄等語（見本院
    卷第65、66頁）。可知本案係因廖美真報警處理，並向員警
    告以案發經過，員警於受理之際，即已知悉被告所涉犯嫌，
    被告並無自首之情形甚明。足認被告所為，未合於自首之要
    件，是辯護人此部分主張，有所誤會，不足為採。
　㈢按刑法第277條第2項前段之傷害致死罪之法定本刑為「無期
    徒刑或7年以上有期徒刑」之重罪，然行為人基於傷害人身
    體之犯意，而為傷害人身體之行為，因而致生死亡之加重結
    果之情形，其原因動機不一，手段互異，犯罪情節亦未必盡
    同，然其行為所應受刑罰之苛責程度自屬有異，法律科處此
    類犯罪，所設之法定最低本刑卻同為「無期徒刑或7年以上
    有期徒刑」，不可謂不重。於此情形，倘依其情狀處以相當
    之有期徒刑，即足以懲儆，並可達防衛社會之目的者，自非
    不可依客觀之犯行與主觀之惡性二者加以考量其情狀，是否
    有可憫恕之處，適用刑法第59條之規定酌量減輕其刑，期使
    個案裁判之量刑，能斟酌至當，以符合比例原則。查被告因
    細故毆打被害人、拉扯被害人衣物，致被害人往後倒地，而
    因顱內出血、中樞神經衰竭等傷害致死，造成嚴重後果，雖
    被告有傷害他人身體之故意，且被害人復因被告此一猛力拉
    扯舉動而頭部直接撞擊地面，造成被害人顱內出血而送醫不
    幸身亡之嚴重結果。惟依被害人身體受傷之情況觀之，被害
    人除因頭部猛力撞擊地面而生前揭顱內出血等嚴重傷勢外，
    身體其他部位尚無明顯遭被告毆打成傷之痕跡，而此事件係
    肇因於被告情緒激憤且一時思慮未周，乃有傷害犯行，而被
    害人死亡之結果顯係出於偶然，依其犯罪情狀觀之，尚非重
    大，然其所犯刑法第277條第2項前段傷害致死罪之法定本刑
    為無期徒刑或7年以上有期徒刑，與其犯罪情節相較，實屬
    情輕法重，客觀上足以引起一般同情，顯有堪資憫恕之處，
    本院認縱處以法定最低刑度猶嫌過重，爰依刑法第59條之規
    定，減輕其刑。
  ㈣原審認被告犯行明確，而予論罪科刑，固非無見，然：⒈原判
    決認定被告對於其所為傷害犯行可能產生被害人死亡之結果
    ，客觀上有預見之可能，主觀上卻未預見足以致死之結果，
    仍緊抓被害人外套往後拉，導致被害人倒地碰撞頭部後死亡
    ，被告對被害人死亡之結果不能免責，因而論處被告該當傷
    害致死之加重結果犯，然對於憑以認定被告「主觀上未預見
    」該加重結果之理由並未加以說明，自有判決理由不備之違
    誤。⒉被告於108年11月確診罹患大腸癌，後癌細胞轉移至攝
    護腺、肝臟，同時併有甲狀腺腫、狹心症、高血壓、高血脂
    、糖尿病及糖尿病導致之視網膜病變、慢性阻塞性肺病、輕
    微胃潰瘍及胃幽門桿菌感染等慢性病等情，且因罹癌，死亡
    焦慮相當嚴重，拒絕與中區老人之家其餘住民互動，家庭關
    係亦薄弱，無法尋求情感支持，有衛生福利部中區老人之家
    院民內部轉介評估表附卷可稽（見偵卷第23頁），足見被告
    生理及心理狀況均屬不佳，而本案被告僅係拍打、按壓被害
    人後腦及脖子，並緊抓被害人外套往後拉，外，並無其他更
    為激烈之毆打行為，原判決量處有期徒刑5年，確屬過重，
    被告上訴執此指摘原判決不當，為有理由，且原判決另有前
    揭可議之處，應由本院將原判決撤銷改判。
  ㈤爰審酌被告因不滿被害人占用洗衣機而與被害人發生爭執，
    進而為本件犯行，終造成被害人之死亡結果，使被害人喪失
    寶貴性命，亦使被害人家屬遭逢喪失至親之痛，惟被告犯後
    坦承犯行，具有悔意，且積極向被害人之弟表示懺悔，並取
    得被害人之弟諒解，有和解書在卷可佐（見原審卷第71頁）
    ，堪認犯後態度良好，兼衡被告之智識程度、家庭經濟及生
    活狀況（見本院卷第56頁）及罹患前揭病症等一切情狀，量
    處如主文第2項所示之刑。
四、適用之法律：　　
    依刑事訴訟法第369條第1項前段、第364條、第299條第1項 
    段，判決如主文。
本案經檢察官李秀玲提起公訴，檢察官李芳瑜到庭執行職務。
中　　華　　民　　國　　111 　年　　1 　　月　　20　　日
            刑事第三庭    審判長法　官  楊  真  明
　　　　　　　　　　　　        法　官  邱  顯  祥
　　　　　　　　　　　　　      法　官  楊  欣  怡
以上正本證明與原本無異。
如不服本判決應於收受送達後20日內向本院提出上訴書狀，其未
敘述上訴理由者，並得於提起上訴後20日內向本院補提理由書（
均須按他造當事人之人數附繕本）「切勿逕送上級法院」。因疫
情而遲誤不變期間，得向法院聲請回復原狀。

                                書記官  孫  銘  宏
　　　　　　　　　　　　　　　　
中　　華　　民　　國　　111 　年　　1 　　月　　20　　日
附錄本案論罪科刑法條：
中華民國刑法第277條
傷害人之身體或健康者，處5年以下有期徒刑、拘役或50萬元以
下罰金。
犯前項之罪，因而致人於死者，處無期徒刑或7年以上有期徒刑
；致重傷者，處3年以上10年以下有期徒刑。